【裁判字號】    96,上易,131
【裁判日期】    970318
【裁判案由】    拆屋還地等
【裁判全文】
臺灣高等法院臺南分院民事判決  96年度上易字第131號
上  訴  人  甲 ○ ○
訴訟代理人  乙 ○ ○
上  訴  人  丙 ○ ○
訴訟代理人  黃 郁 婷  律師
被上  訴人  戊 ○ ○
訴訟代理人  許 明 德  律師
            鄭 勝 智  律師
上列當事人間請求拆屋還地等事件，上訴人等對於民國96年04月
25日臺灣臺南地方法院第一審判決（95年度訴字第1828號），提
起上訴，本院於97年3月4日言詞辯論終結，判決如下：
    主  文
上訴駁回。
第二審訴訟費用由上訴人等負擔。
    事實及理由
甲、程序方面：
一、本件上訴人甲○○經合法通知無正當理由不到場，核無民事
    訴訟法第三百八十六條各款所列情形，准依被上訴人之聲請
    ，由其一造辯論而為判決，合先敘明。
乙、實體方面：
壹、上訴人等方面：
(甲)、上訴人丙○○部分：
一、聲明：求為判決：(一)原判決廢棄。(二)被上訴人在第一審之訴
    駁回。
二、上訴人於本院審理時之陳述除與原判決記載相同者予以引用
    外，並補以下列等語，資為抗辯：
  (一)程序部分：
  (1)按公同共有物權利之行使，除依其公同關係所由規定之法律
    或契約另有規定外，應得公同共有人全體之同意，而以公同
    共有之財產為訴訟標的者，其法律關係之性質既須合一確定
    ，故非由公同共有人全體或得其他公同共有人全體之同意起
    訴或被訴，則於當事人之適格即有欠缺（最高法院民國﹝下
    同﹞41年度台上字第0170號判例）。
  (2)次按因自己出資而建築之房屋，不待登記即原始取得其所有
    權，與該房屋行政上起造人名義之誰屬無關，亦與因法律行
    為而取得者，須依民法第七百五十八條規定經登記始取得其
    所有權者不同（最高法院85年度台上字第0100號判決）。
  (3)再按系爭房屋既係兩造合夥所建，於建造完成後即係合夥財
    產，為兩造公同共有，不待登記而取得所有權（最高法院81
    年度台上字第2327號判決參照）。
  (4)原審判決主文所指：台南縣七股鄉○○○段八四之八五地號
    土地上編號Ａ、Ｂ、Ｃ之建物，即門牌號碼為台南縣七股鄉
    十份村七十號之八房屋（以下簡稱系爭建物），乃上訴人丙
    ○○與訴外人丁○○於民國（下同）八十三年間共同出資所
    興建，已據證人丁○○於鈞院證稱在卷可稽，亦即系爭土地
    、建物確為上訴人丙○○與訴外人丁○○共同合夥出資所購
    買及興建，揆諸前開最高法院判決意旨，系爭建物不待登記
    ，即為上訴人丙○○與訴外人丁○○原始取得之公同共有財
    產，被上訴人於原審起訴時本應將上訴人丙○○及訴外人丁
    ○○列為共同被告，否則即有當事人不適格之違法。惟被上
    訴人原審起訴時僅將上訴人丙○○列為被告，漏未將訴外人
    丁○○列為共同被告，故原審判決確有當事人不適格之判決
    違背法令情形。
  (二)「按本院（48年度台上字第1457號）判例謂：土地與房屋為
    各別之不動產，各得單獨為交易之標的，且房屋性質上不能
    與土地使用權分離而存在，亦即使用房屋必須使用該房屋之
    地基，故土地及房屋同屬於一人，而將土地及房屋分開、同
    時或先後出賣，其間雖無地上權設定，然除有特別情事，可
    解釋為當事人之真意，限於賣屋而無基地之使用外，均應推
    斷土地承買人默許房屋承買人繼續使用土地。尋繹其規範之
    本旨，乃側重於房屋所有權與基地利用權一體化之體現，並
    基於房屋既得使用權保護原則之考量，進一步肯認基地使用
    權不因基地物權之嗣後變動而受影響，藉以調和土地與建物
    之利用關係，庶符社會正義之要求。是房屋所有人對土地所
    有人原已取得基地利用權，嗣將土地或房屋出賣因致房地異
    主時，雖與上開判例所稱之「土地及房屋同屬一人」情形未
    盡相同，但就該判例規範之目的及債權物權化之趨勢而言，
    得否依『相類事實，應為相同處理』之法理而為類推適用，
    自值深究」（最高法院91年度台上字第1919號判決參照）。
  (三)上訴人丙○○與訴外人丁○○共同於八十二、八十三年間先
    以每坪新台幣（下同）一萬元之價格向訴外人乙○○買受系
    爭房屋所佔用之土地，嗣共同出資建屋，進而佔有使用系爭
    土地及房屋迄今，業有證人丁○○於鈞院審理期日證述明確
    在案，詳如前述；故依民法第四百二十五條之一第一項之規
    定，上訴人丙○○本得對於系爭土地主張租賃權之存在。況
    上訴人丙○○乃係基於土地買受人之地位，合法占有、使用
    系爭房屋之基地，揆諸前開判決要旨，基於房屋既得使用權
    保護原則之考量，進一步肯認基地使用權不因基地物權之嗣
    後變動而受影響，藉以調和土地與建物之利用關係，庶符社
    會正義之要求，上訴人丙○○亦應得類推適用民法第四百二
    十五條之一第一項之規定，於系爭房屋得使用期限內，對於
    被上訴人主張租賃關係。是上訴人既非無權占有，被上訴人
    之請求即無理由。
  (四)權利之行使，是否以損害他人為主要目的，應就權利人因權
    利行使所能取得之利益，與他人及國家社會因其權利行使所
    受之損失，比較衡量以定之。倘其權利之行使，自己所得利
    益極少而他人及國家社會所受之損失甚大者，非不得視為以
    損害他人為主要目的，此乃權利社會化之基本內涵所必然之
    解釋（最高法院91年度台上字第1919號判決）。另最高法院
    （95年度第16次）民事庭會議決議意旨則以：按使用借貸契
    約係債之關係，僅於當事人間有其效力。丙買受系爭房屋，
    並不當然繼受其前手與系爭土地所有人間之使用借貸關係，
    原則上不得執該關係主張其有使用系爭土地之權利。惟於具
    體個案，尚應斟酌當事人間之意思、交易情形及房屋使用土
    地之狀態等一切情狀，如認土地所有人行使所有權，違反誠
    信原則或公共利益或以損害他人為主要目的，仍應駁回其請
    求等語。
  (五)被上訴人於台灣台南地方法院民事執行處（94年度執字第02
    5965號）強制執行事件買受系爭土地時，係以一百零六萬七
    千七百四十九元之價格拍定。兩相比較之下：(1)系爭建屋占
    用系爭土地之面積為三四三平方公尺，系爭土地全部總面積
    為一九二一平方公尺，系爭建物佔用系爭土地不及五分之一
    。(2)上訴人及訴外人丁○○購買系爭建物所占用系爭土地部
    分之價格，每平方公尺約一千四百五十八元（即500,000÷3
    43＝ 1,457.7），而被上訴人購買系爭土地全部，每平方公
    尺僅約五百五十六元（即1,067,749÷1,921＝ 555.8），不
    及其二人購地金額之二分之一，再加上其二人出資興建系爭
    建物之金額，上訴人及訴外人丁○○總花費確實高出被上訴
    人因購地所支出之金額甚多，故系爭建物繼續存於系爭土地
    上，其經濟價值之利用顯然較高於拆除系爭建物。是以，倘
    將系爭建物拆除，對於出資買受土地、興建房屋之上訴人丙
    ○○、訴外人丁○○及國家社會，其所受之損失不得謂為不
    大。
  (六)況被上訴人一再忽視上訴人三番兩次私下透過律師、被上訴
    人之親朋，向被上訴人表明出資買下系爭土地，以免雙方訟
    累之意願，仍強為拆屋還地之請求；且被上訴人乃為具有高
    學歷、高社會地位及高經濟所得之人，亦經被上訴人之訴訟
    代理人前次庭訊時陳明在案，被上訴人之訴訟代理人雖一再
    陳稱被上訴人欲親自利用系爭土地，故無出賣之意願等語，
    惟被上訴人並非習於耕作、務農或養殖漁業之人，其堅持取
    得僅能作為一般農業區農牧用地之系爭土地，對於被上訴人
    之家庭或自己，所得之利益似屬不多，相互比較權衡上訴人
    丙○○、訴外人丁○○所受之損失以及被上訴人所得之利益
    ，被上訴人確有權利濫用之情形。再被上訴人向上訴人收地
    租，甚或將系爭土地出賣予上訴人，亦均為被上訴人合法行
    使其所有權之方式之一；易言之，訴請上訴人拆屋還地，絕
    非被上訴人行使所有權之唯一方式，揆諸前開最高法院判決
    及決議意旨，被上訴人之請求確屬權利濫用，自應予以駁回
    。
(乙)、上訴人甲○○部分：
    上訴人甲○○未於最後言詞辯論期日到場，然據其於本院準
    備程序中所為之聲明及陳述如後：
一、聲明：求為判決：(一)原判決廢棄。(二)被上訴人在第一審之訴
    駁回。
二、上訴人於本院審理時之陳述除與原判決記載相同者予以引用
    外，並補以下列等語，資為抗辯：
  (一)系爭土地為訴外人劉登枝向第三人乙○○承租後，再轉租予
    上訴人甲○○，嗣其在系爭土地上興建系爭地上物。
  (二)又原租賃契約與轉租契約均有效存續，被上訴人經由強制執
    行拍賣程序取得之系爭土地，應繼受原所有權人即第三人乙
    ○○之義務成為新出租人，依民法第四百二十五條「買賣不
    破租賃」原則，上訴人甲○○所有之系爭地上物為有權占有
    系爭土地。
貳、被上訴人方面：
一、聲明：求為判決：駁回上訴。
二、本件被上訴人於原審起訴主張：其於九十四年十二月十五日
    向臺灣臺南地方法院民事執行處拍定取得第三人乙○○所有
    坐落臺南縣七股鄉○○○段八四之二一（以下簡稱系爭一土
    地）及八四之八五地號土地（以下簡稱系爭二土地），並於
    九十五年一月九日完成所有權移轉登記在案。惟被上訴人所
    有之系爭土地：於系爭一土地上，有上訴人甲○○未得同意
    自行興建之如附圖所示編號Ｄ部分面積八十六平方公尺，未
    保存登記木屋一棟；而於系爭二土地上，有上訴人丙○○未
    得同意自行興建如附圖所示編號Ａ部分面積一三一平方公尺
    鐵皮屋、Ｂ部分面積四十七平方公尺車棚、Ｃ部分面積一六
    五平方公尺鐵皮屋等未保存登記之建物（以下均簡稱系爭地
    上物），均屬無權占有系爭二筆土地。爰本於民法第七百六
    十七條規定之物上請求權法律關係，求為判命：(一)上訴人甲
    ○○應將系爭一土地上，如附圖所示編號Ｄ部分面積八十六
    平方公尺木屋拆除，將土地交還被上訴人。(二)上訴人丙○○
    應將系爭二土地上，如附圖所示編號Ａ部分面積一百三十一
    平方公尺鐵皮屋、Ｂ部分面積四十七平方公尺車棚、Ｃ部分
    面積一百六十五平方公尺鐵皮屋拆除，並將土地交還被上訴
    人之判決等語（原審為被上訴人勝訴之判決）。
三、被上訴人於本院審理時之陳述除與原判決記載相同者予以引
    用外，並補稱：
  (一)依台灣台南地方法院（94年度執字第025965號）給付借款強
    制執行事件，於九十四年八月九日下午二時四十分之「履勘
    筆錄（指界）」記載：當時在場人（即本件上訴人）丙○○
    陳稱：「其中十份70之08號房屋」「係債務人（乙○○）借
    其搭建使用，房屋為其所有，70之06號房屋為債務人乙○○
    所有」等情不疑，有該項筆錄影本足稽。足徵系爭無權占用
    被上訴人土地之房屋一棟屬原地主（即該強制執行事件債務
    人）乙○○自行搭建使用物，一棟屬原地主乙○○出借予上
    訴人丙○○，由其搭建之物。職是觀之，上訴人丙○○、甲
    ○○所謂：係案外人劉登枝向乙○○承租後，再轉租予渠等
    興建云云，乃臨訟飾詞。尤有進者，本件訴訟於原審法院審
    理時，均由原地主乙○○出面陳述，更見其虛！
  (二)雖上訴人甲○○於原審勘驗現場，曾向法院陳稱：其向劉登
    枝承租，沒有固定租金，有時給、有時沒給，亦未約定租期
    ，書面契約已找不到了云云。惟為被上訴人所否認，又未舉
    證以實其說，且與上述上訴人丙○○在執行事件中之陳述，
    完全歧異，自無足採。
  (三)又乙○○（起訴時原亦列為被告）於原審審理開庭時，忽庭
    呈一紙「租塭書」（觀其字跡係乙○○臨訴自撰，其真正為
    被上訴人所否認），觀其內容謂：「塭地出租契書、出租人
    乙○○、杜陳桂枝、承租人劉登枝」、「一租約地號十分塭
    段84─15‧‧等七筆地號、租用期間以十年為限，期限到期
    ，應無條件回還，不得異議（民國70年到80年）」、「二如
    要續約，要經出約同意。不得轉租他人，如轉租無效」云云
    。退萬步言之，此項「租塭書」縱屬真實，惟依其文義記載
    ，可知：
  (1)廣達數千坪之土地出租，竟無「租金」之約定？
  (2)「租期」既自七十年至八十年止十年，「期限到期，應無條
    件回還，不得異議。」則原「承租契約」縱屬「真正」，亦
    已於八十年期限屆滿，而不存在。原土地所有人乙○○與劉
    登枝之「租約」既已消滅，則劉登枝縱有「轉租」予本件上
    訴人甲○○、丙○○，其「轉租關係」亦失所附麗，而不存
    在。
  (3)矧依其「文義」明白指出：「不得轉租他人，如轉租無效。
    」則所謂「承租人」劉登枝縱將「承租」土地「轉租」予本
    件上訴人甲○○、丙○○，上訴人等何得主張渠等對系爭土
    地有「承租權」？
  (四)按「以無權占有為原因，請求返還土地者，占有人對土地所
    有權存在之事實無爭執，而僅以非無權占有為抗辯者，土地
    所有權人對其土地被無權占有之事實無舉證責任，占有人自
    應就其取得占有係有正當權源之事實證明之」（最高法院85
    年度台上字第1120號判決參照）。本件系爭土地為被上訴人
    所有，有土地登記簿謄本在卷可稽，並為上訴人等所不爭執
    ，則上訴人自應就其占有系爭土地之合法權源負舉證之責，
    甚明。惟上訴人等所為抗辯及所舉證據，如上所述，既不可
    採，其上訴並無所據，其僅欲拖延訴訟，延長其無權占用時
    間而已。
  (五)原審法院拍賣系爭土地乃採公開方式為之，上訴人亦得參與
    競標，詎長達經年之拍賣過程中，上訴人竟視若無睹，不屑
    一顧，足徵設在系爭土地之上訴人搭建之違章建築，並非如
    其所辯之重要！況被上訴人向原審法院拍賣所得之土地面積
    一九二一平方公尺，而系爭地上物竟佔有三四三平方公尺，
    被上訴人拍得上開土地後，本於系爭土地所有權請求無權占
    用之上訴人拆除地上物後返還土地，固使上訴人蒙受不利，
    但被上訴人目的僅在回復其所有物（廣達0343平方公尺之被
    佔用土地），要難指本件被上訴人請求係「專以損害上訴人
    為主要目的」，亦即提起本件訴訟，請求排除上訴人之侵害
    ，乃行使土地所有人之民法第七百六十七條「排除侵害」之
    「法定權能」，要無「權利濫用」。
、按所有人對於無權占有其所有物者，得請求返還之；對於妨
    害其所有權者，得請求除去之；民法第七百六十七條定有明
    文。次按以無權占有為原因，請求返還所有物之訴，上訴人
    對被上訴人就其物有所有權存在之事實無爭執，而僅以非無
    權占有為抗辯者，被上訴人對於上訴人無權占有之事實，無
    舉證責任；上訴人應就其取得占有，係有正當權源之事實證
    明之；如不能證明，則應認被上訴人之請求為有理由。另按
    當事人主張有利於己之事實者，就其事實有舉證之責任；民
    事訴訟法第二百七十七條前段亦定有明文。又主張常態事實
    者，就其事實無庸舉證，主張變態事實者，應就變態事實負
    舉證義務，此為舉證責任分擔原則。再者，原告（即本件被
    上訴人）對於自己主張之事實（即起訴事實）已盡證明之責
    後，被告（即本件上訴人）對其主張於抗辯之事實，並無確
    實證明方法或僅以空言爭執者，當然認定其抗辯事實之非真
    正，而應為被告不利益之裁判；另主張法律關係存在之當事
    人，僅須就該法律關係發生所須具備之特別要件，負舉證之
    責任，至於他造主張有利於己之事實，則應由他造舉證證明
    之（最高法院18年度上字第1679、2855號及同院52年度台上
    字第0518號判例參照）。
肆、兩造不爭執之事實：
一、坐落臺南縣七股鄉○○○段八四之二一及同段八四之八五地
    號等二筆土地，原為第三人乙○○所有，嗣經債權人即第一
    銀行股份有限公司以乙○○為債務人，向原審法院民事執行
    處聲請強制執行後，已由被上訴人於九十四年十二月十五日
    以總價二百九十二萬七千元之價格拍定，其中系爭一土地之
    拍定價格為一百零二萬六千零六十二元，系爭二土地之拍定
    價格為一百零六萬七千七百四十九元，並於九十五年一月九
    日完成所有權移轉登記，有土地所有權狀及土地登記第二類
    謄本影本各二紙附卷可參（見原審卷第07至12頁）。
二、系爭一土地上有上訴人甲○○興建之如附圖所示編號Ｄ部分
    面積八十六平方公尺，未保存登記木屋一棟；而於系爭二土
    地上有上訴人丙○○興建如附圖所示編號Ａ部分面積一三一
    平方公尺鐵皮屋、Ｂ部分面積四十七平方公尺車棚、Ｃ部分
    面積一六五平方公尺鐵皮屋等未保存登記之建物，有臺南縣
    佳里地政事務所函及複丈成果圖各一份在卷可憑（見原審卷
    第45至46頁）。
伍、兩造爭執之事項：
    上訴人二人在被上訴人所有之系爭一及二土地上，分別興建
    有前揭系爭地上物，是否屬有權占用？
陸、本院之判斷：
一、查系爭一及二等二筆土地，原為第三人乙○○所有，嗣經債
    權人即第一銀行股份有限公司以乙○○為債務人，向原審法
    院民事執行處聲請強制執行後，已由被上訴人於九十四年十
    二月十五日以前揭價格拍定，並於九十五年一月九日完成所
    有權移轉登記；又於系爭一土地上有上訴人甲○○興建之如
    附圖所示編號Ｄ部分面積八十六平方公尺，未保存登記木屋
    一棟；而於系爭二土地上有上訴人丙○○興建如附圖所示編
    號Ａ部分面積一三一平方公尺鐵皮屋、Ｂ部分面積四十七平
    方公尺車棚、Ｃ部分面積一六五平方公尺鐵皮屋等未保存登
    記之建物等情，已據被上訴人於原審及本院審理時陳述在卷
    ，並經原審會同兩造履勘現場，囑託臺南縣佳里地政事務所
    測量繪製複丈成果圖，有前揭土地所有權狀及土地登記第二
    類謄本影本各二紙、勘驗筆錄、複丈成果圖附卷可參（見原
    審卷第07至12、41至43、45至46頁），且經本院調取原審法
    院九十四年度執字第二五九六五號給付借款強制執行事件卷
    宗查明無訛（見本院卷第46至47頁），自屬真實。
二、本件上訴人等雖提出訴外人劉登枝於七十年十月二十六日與
    原土地所有人乙○○所簽立之「租塭書」影本一紙為證（見
    原審卷第33頁），且上訴人甲○○於原審勘驗現場時陳稱：
    其係向訴外人劉登枝承租等語（見原審卷第41頁）；惟按此
    已為被上訴人所堅決否認，且依台灣台南地方法院（94年度
    執字第025965號）給付借款強制執行事件，於九十四年八月
    九日之履勘筆錄（指界）記載：「其中十份70之08號房屋，
    據上訴人丙○○稱係債務人（乙○○）借其搭建使用，房屋
    為其所有，70之06號房屋為債務人乙○○所有。」（見本院
    卷第0158頁）；足徵系爭無權占用被上訴人系爭二土地之房
    屋一棟屬原地主（即該強制執行事件債務人）乙○○自行搭
    建使用之物，另一棟則屬原地主乙○○出借予上訴人丙○○
    ，由其搭建之物；可見上訴人丙○○、甲○○辯稱：係案外
    人劉登枝向乙○○承租後，再轉租予渠等興建房屋云云，已
    不足採。又經本院核閱前揭「租塭書」內容，其上係記載：
    「塭地出租契書、出租人乙○○、杜陳桂枝、承租人劉登枝
    」、「一租約地號十分塭段 84-15、84-85、‧‧84-21‧‧
    等七筆地號，租用期間以十年為限，期限到期，應無條件回
    還，不得異議（民國70年到80年）。」「二如要續約，要經
    出約同意。不得轉租他人，如轉租無效。」等語；竟無「租
    金」之約定，且租期既自七十年至八十年止為十年，，並約
    定期限到期，應無條件回還，不得異議，縱認「租塭書」為
    真正，其租賃期間亦已於八十年期限屆滿，而不存在。而原
    土地所有人乙○○與劉登枝之租賃契約既已因期限屆滿而消
    滅，則訴外人劉登枝縱有「轉租」予本件上訴人甲○○、丙
    ○○，其間「轉租」關係對原土地所有人乙○○並不生效力
    。況「租塭書」已載明：「不得轉租他人，如轉租無效。」
    ，則訴外人劉登枝縱將承租之系爭土地轉租予上訴人甲○○
    、丙○○之情事，惟上訴人等依契約及法律規定仍不得據此
    主張渠等對系爭土地各有承租權。因之，前揭「租塭書」尚
    不能採為有利於上訴人等之認定依據。
三、上訴人等固又提出訴外人劉登枝向原土地所有人乙○○承租
    系爭二筆土地之租約書三份為證（見本院卷第37至39頁），
    惟按若確有其事，則上訴人等對此重要之物證，豈會於原審
    法院（94年度執字第025965號）給付借款強制執行事件及本
    件經原審法院審理時卻均未提出主張之理？且其上所記載租
    賃期間竟有重疊之情形，甚至未定租金，究之顯與事理及一
    般經驗法則有違。退步言，縱認該「租約書」等屬實，惟上
    訴人等據以主張其有權占有系爭土地之九十二年一月十五日
    「租約」（見本院卷第37頁），係約定使用期限為「自民國
    九十二年一月十五日起至一○七年十二月三十一日止」，期
    間竟長達十五年；而依（88年04月21日）修正之民法第四百
    二十五條規定：「出租人於租賃物交付後，承租人占有中，
    縱將其所有權讓與第三人，其租賃契約，對於受讓人仍繼續
    存在。」「前項規定，於未經公證之不動產租賃契約，其期
    限逾五年或未定期限者，不適用之。」本件系爭「租約」既
    在民法第四百二十五條修正後所訂定之不動產租賃契約，且
    「未經公證」，其約定之租賃期限又逾五年，則揆諸民法第
    四百二十五條第二項之規定，自不得援用主張同法條第一項
    「買賣不破租賃」之規定。因之，上訴人等辯稱：依劉登枝
    與乙○○間於九十二年一月十五日訂立之租約，其應受民法
    第四百二十五條第一項「買賣不破租賃」規定之保護，其占
    有系爭土地為有權占用云云，尚於法無據。
四、上訴人丙○○雖辯稱：其於八十二、八十三年間以每坪一萬
    元價格向訴外人乙○○購買房屋之基地，並出資建屋，占有
    使用系爭土地迄今，因系爭土地為農地，其不具自耕能力，
    致無法辦理所有權移轉登記，系爭土地雖經被上訴人承購，
    其依民法第四百二十五條之一第一項規定，仍得對系爭土地
    主張租賃權云云。惟按：
  (一)上訴人丙○○於前揭強制執行程序中係主張：「70之08房屋
    係債務人乙○○借其搭建使用」等語，與上訴人甲○○於原
    審勘驗現場時向法院所陳：「向劉登枝承租，沒有固定租金
    、未約定租期、書面契約已找不到了。」竟互不一致；亦與
    原審審理時由訴外人乙○○提出之「租塭書」所載：「出租
    人為乙○○、杜陳桂枝、承租人劉登枝、租期民國70年至80
    年」不符；足徵上訴人丙○○此部分之辯稱已與卷內之事證
    不一，且相矛盾。
  (二)系爭土地屬一般農業區之「農牧用地」，而上訴人丙○○已
    自承不具自耕能力，再八十九年一月二十六日刪除之前土地
    法第三十條係規定：「私有農地所有權之移轉，其承受人以
    能自耕者為限。」「違反前項規定者，其所有權之移轉無效
    。」即土地法第三十條之立法目的，在於貫徹農地農有供為
    農用之基本國策，若允許無自耕能力之個人、法人或團體，
    以成立永久使用權或永久借用契約之迂迴手段，達到取得所
    有權之實質目的，則該法條之立法將失其規範功能。是縱契
    約雙方確有此種合意，且上訴人所稱兩造間係實質契約當事
    人為可信，亦因其為脫法行為，該永久使用系爭土地之法律
    行為仍屬無效（最高法院85年度台上字第0313號判決參照）
    。據上，姑不論上訴人丙○○承受系爭土地之實質原因係雙
    方成立「租賃關係」，抑成立「使用借貸關係」，既違反法
    律之禁止規定，則揆諸前揭說明及依當時土地法第三十條、
    民法第七十一條規定，當認均屬無效。因之，上訴人丙○○
    前揭所陳，尚不能採為有利於其之認定。
五、上訴人丙○○又辯稱：八十九年以後，土地法、農業發展條
    例等相關規定，對於自然人買受農地或耕地已無必須自耕能
    力證明之限制，故原審法院民事執行處於九十一年間假扣押
    查封系爭土地時，依民法第二百四十六條第一項但書規定，
    上訴人與訴外人乙○○間就系爭土地之買賣契約關係仍屬有
    效云云。惟查：
  (一)按契約所約定之給付能否給付，應以契約成立時決之。斯時
    所約定之給付已屬不能，縱嗣後該不能之情形得以除去，亦
    不得謂契約非以不能給付為標的（民法第246條第1項但書、
    第02項之約定，其契約依法仍為有效除外）。土地買賣契約
    成立時之土地法第三十條，雖規定私有農地所有權之移轉，
    其承受人以承受後能自耕者為限。然於該買賣契約成立時，
    並無自耕能力，且未約定移轉於具有自耕能力之第三人，依
    前說明，即不得以買受人或其所指定之登記名義人，在承受
    後即移轉所有權登記時取得自耕能力，而謂該契約並非以不
    能給付為標的（最高法院84年度台上字第0507號判例參照）
    。
  (二)上訴人主張其與訴外人乙○○間就系爭土地有買賣關係乙情
    ，並無法提出其他確切之證據足資證明，或供本院調查以實
    其說；又法律行為，違反強制或禁止之規定者無效，民法第
    七十一條已定有明文，而此之無效乃自始即無效，要無因嗣
    後此項強制或禁止之規定有所變更，而溯及的發生效力，況
    買賣契約僅有債之效力，不得以之對抗契約以外之第三人（
    最高法院72年度台上字第0938號判例參照）；是本件上訴人
    丙○○縱認曾向訴外人乙○○買受系爭二之土地，惟在訴外
    人乙○○將系爭二土地之所有權移轉登記與上訴人以前，既
    經原審法院查封拍賣，而由被上訴人標買取得所有權，則揆
    諸前揭說明，上訴人自不得以其與訴外人乙○○間之買賣關
    係對抗被上訴人。因之，上訴人前揭所稱，亦不足採。
六、上訴人丙○○另辯稱：原審法院查封系爭土地時，上訴人確
    實係本於土地與建物所有權人之地位占用系爭土地，依民法
    第四百二十五條之一第一項規定，上訴人自得主張基於租賃
    關係繼續占用系爭土地云云。惟按：
  (一)姑不論上訴人主張其與訴外人乙○○間就系爭土地有買賣關
    係乙情，並無法提出其他確切之證據足資證明，或供本院調
    查以實其說，已如前述；且系爭土地屬一般農業區之「農牧
    用地」，而上訴人等又不具「自耕能力」，則為渠等所不爭
    執；因之，不論上訴人丙○○與訴外人乙○○間有何約定或
    成立任何「占有」、「使用」系爭土地（耕地）之法律關係
    ，惟揆諸前揭說明，因其為「脫法行為」，此之占有、使用
    系爭土地之法律行為，是否得執以對抗被上訴人，已有可議
    。
  (二)按耕地三七五減租條例第十六條第一項所謂承租人應自任耕
    作，係指承租人應以承租之土地供自己從事耕作之用而言；
    如承租人以承租之土地建築房屋居住或供非耕作之用者。均
    不在自任耕作之列，應構成同條第二項所定原訂租約無效之
    原因（最高法院70年度台上字第4637號判例參照）。本件上
    訴人既未具自耕能力，又將系爭土地（耕地）作為建築房屋
    （廣達二九六平方公尺）之用，而非供自己從事耕作之用，
    依上說明，上訴人縱與原地主訂有租賃契約，亦屬自始無效
    。是上訴人辯稱：其就系爭土地有租賃關係云云，尚於法無
    據。
  (三)次按承租人非經出租人承諾，不得將租賃物轉租於他人，如
    係租用耕地，則承租人縱經出租人承諾，仍不得將耕地全部
    或一部轉租於他人。又承租人應自任耕作，並不得將耕地全
    部或一部轉租於他人，承租人違反前項規定時，原定租約無
    效，民法第四百四十三條第一項前段、土地法第一百零八條
    及耕地三七五減租條例（舊）第十六條分別設有規定。違反
    此項禁止規定所訂立之轉租賃契約，當然無效，其基於無效
    之轉租契約而占有租賃物，即非有正當權源（最高法院43年
    台上字第0868號判例參照）；依上，本件上訴人等主張系爭
    土地係訴外人劉登枝向原地主乙○○承租後，再轉租予渠等
    興建房屋云云，縱屬實在，惟系爭土地既為「耕地」，雖經
    原地主（即出租人）乙○○同意，承租人劉登枝依法並不得
    轉租，否則原訂之租賃契約即屬無效。因之，上訴人丙○○
    前揭所陳，仍不能採為有利於其之認定。
七、上訴人丙○○再辯稱：系爭房屋係上訴人丙○○與其子即訴
    外人丁○○共同出資所建，應屬渠等公同共有，被上訴人僅
    列丙○○為被告，當事人即有不適格情形。又系爭建物繼續
    存於系爭土地上，其經濟價值之利用，顯然較高於拆除系爭
    建物，被上訴人請求拆屋還地顯然權利濫用云云。惟查：
  (一)依原審法院（94年度執字第025965號）強制執行事件之「履
    勘筆錄（指界）」（94年8月9日），其上記載：「據在場人
    丙○○稱係債務人（乙○○）借其搭建使用，房屋為其所有
    」等語，足徵上訴人丙○○當時即主張系爭房屋係其個人所
    興建並為其個人所有。而「台南縣稅捐稽徵處佳里分處」分
    別函覆台灣台南地方法院民事執行處及原審之函文與稅籍證
    明已載明：系爭房屋之納稅人分別為「丙○○」及「甲○○
    」，所有權之持分則為「全部」而非「共有」；納稅義務人
    姓名「丙○○」、「甲○○」，持分比率為「1/1」、構造
    別為「鋼鐵造」、現值為「92,100元」，納稅義務人姓名「
    甲○○」，持分比率為「1/1」，構造別為「雜木」、現值
    為「37,000元」，有「台南縣稅捐稽徵處佳里分處」九十四
    年八月十六日南縣稅佳分二字第0940180196號、九十五年十
    二月二十五日南縣稅佳分二字第0950143873號函各一紙及房
    屋稅籍證明二份附於前揭執行卷（即94年度執字第025965號
    ）及原審卷可稽（見原審卷第25至27頁）；再參以原審法院
    勘驗現場時（96年3月2日），原地主乙○○（原審被告，嗣
    後撤回）已表明：系爭鐵皮屋及鐵棚架是被告丙○○的」、
    「門牌：70-8號」等語（見原審卷第41頁）；且上訴人丙○
    ○向台南縣七股鄉戶政事務所申填之「編釘門牌、門牌證明
    申請書」，其亦記載為系爭房屋之房屋所有人，有台南縣七
    股鄉戶政事務所九十六年八月二十八日南縣七戶字第096000
    1122號函及檢附之「編釘門牌、門牌證明申請書」影本附卷
    可參（見本院卷第78至79頁）以察；顯見位處系爭土地上之
    系爭房屋（即70-8號），確屬上訴人丙○○個人所有，並由
    其占有使用中，應堪認定。至證人丁○○於本院審理時之證
    述內容（見本院卷第121至122頁），則為被上訴人所堅決否
    認，且證人丁○○（61年07月15日生）於八十三年間年僅二
    十二歲，為在學之學生，衡情豈有交付五十萬元予上訴人丙
    ○○購地建屋之經濟能力；其之所證，尚不足採。因之，被
    上訴人以之為被告，起訴請求上訴人丙○○拆屋還地，當無
    「當事人不適格」之問題。
  (二)按民法第一百四十八條係規定行使權利，不得以損害他人為
    主要目的，若當事人行使權利，雖足使他人喪失利益，而茍
    非以損害他人為主要目的，即不在該條所定範圍內（最高法
    院45年度台上字第0104號判例意旨）。次按民法第一百四十
    八條規定權利之行使不得以損害他人為主要目的，其真意係
    在限制權利人行使權利，專以損害他人為主要目的，茍權利
    人行使權利非專以損害他人為目的，縱使他人因之喪失利益
    ，亦無該條之適用（最高法院95年度台上字第2166號判決參
    照）。經查原審法院拍賣系爭土地，乃採公開方式為之，上
    訴人亦得參與競標，且長達一年五月（自94年7月8日至94年
    12月15日）之拍賣過程中，上訴人均未表示欲參與競標或具
    狀提出異議；又被上訴人向原審法院拍賣取得之系爭二土地
    面積為一九二一平方公尺，而系爭地上物竟占有三四三平方
    公尺（包括車棚），被上訴人拍得上開土地後，本於系爭土
    地所有權請求無權占用之上訴人拆除地上物後返還土地，固
    使上訴人蒙受不利，惟被上訴人目的僅在回復其所有物，究
    之乃其合法權利之行使，尚難認被上訴人之請求係「專」以
    損害上訴人為主要目的。至上訴人丙○○辯稱：其與訴外人
    丁○○總花費確實高出被上訴人因購地所支出之金額甚多，
    其經濟價值之利用顯然較高於拆除系爭建物等語，惟上訴人
    主張其以五十萬元購買系爭建物所占用系爭土地，已為本院
    所不採，其據此推算花費確實高出被上訴人因購地所支出之
    金額，尚不能採為有利於其之認定。據上，被上訴人向原審
    法院拍得系爭土地後，提起本件訴訟，請求排除上訴人之侵
    害，究之乃行使土地所有權人依民法第七百六十七條規定排
    除侵害之「法定權能」，自難認其請求為權利濫用。
八、依上，上訴人等就其占有使用系爭土地有何正當權源，既未
    能提出相關證據足資證明或供本院調查以實其說，其空言主
    張非無權占有云云，尚屬無據，從而被上訴人依民法第七百
    六十七條規定，請求上訴人等拆除無權占用系爭地上物，並
    返還土地，自於法有據。
柒、綜上所述，本件被上訴人主張其於九十四年十二月十五日向
    原審法院民事執行處拍定取得第三人乙○○所有系爭一及二
    等土地，並於九十五年一月九日完成所有權移轉登記在案；
    惟於被上訴人所有之系爭一土地上，有上訴人甲○○未得同
    意自行興建之如附圖所示編號Ｄ部分面積八十六平方公尺，
    未保存登記木屋一棟；而於系爭二土地上，有上訴人丙○○
    未得同意自行興建如附圖所示編號Ａ部分面積一三一平方公
    尺鐵皮屋、Ｂ部分面積四十七平方公尺車棚、Ｃ部分面積一
    六五平方公尺鐵皮屋等未保存登記之建物，均屬無權占有系
    爭二筆土地；爰本於民法第七百六十七條規定之物上請求權
    法律關係，請求判決：(一)上訴人甲○○應將系爭一土地上，
    如附圖所示編號Ｄ部分面積八十六平方公尺木屋拆除，將土
    地交還被上訴人。(二)上訴人丙○○應將系爭二土地上，如附
    圖所示編號Ａ部分面積一百三十一平方公尺鐵皮屋、Ｂ部分
    面積四十七平方公尺車棚、Ｃ部分面積一百六十五平方公尺
    鐵皮屋拆除，並將土地交還被上訴人，為有理由，應予准許
    。原審為被上訴人勝訴之判決，經核於法並無違誤。上訴人
    等上訴意旨指摘原判決不當，求予廢棄改判如上訴聲明所示
    ，均無理由，應予駁回其上訴。
捌、又本件待證事實已臻明確，兩造其餘攻擊防禦方法及舉證，
    對判決之結果已不生影響，爰不一一詳為審酌，附此敘明。
玖、據上論結，本件上訴為無理由，依民事訴訟法第四百四十九
    條第一項、第七十八條、第八十五條第一項但書、第四百六
    十三條及第三百八十五條第一項前段，判決如主文。
中    華    民    國    97    年    3     月    18    日
                  民事第一庭    審判長法  官  林金村
                                      法  官  胡景彬
                                      法  官  張世展
上為正本係照原本作成。
不得上訴。
中    華    民    國    97    年    3     月    18    日
                                      書記官  吳秋賢


司法院資訊處製作；財團法人民間司法改革基金會備份。
